【裁判字號】    89,判,1947
【裁判日期】    890615
【裁判案由】    營利事業所得稅
【裁判全文】
行  政  法  院  判  決                          八十九年度判字第一九四七號
    原      告  和欽機械工業股份有限公司
    代  表  人  甲○○
    被      告  財政部高雄市國稅局
右當事人間因營利事業所得稅事件，原告不服行政院中華民國八十八年三月三十一日
台八十八訴第一三○一四號再訴願決定，提起行政訴訟，本院判決如左︰
    主  文
原告之訴駁回。
    事  實
緣原告八十四年度營利事業所得稅結算申報，原經被告書面核定有案，嗣被告查獲其
漏報取自高雄市政府補償費收入四三三、三五○元，乃重新核定課稅所得額五五三、
七八九元，除發單補徵其當年度營利事業所得稅外，並以其漏報所得額四三三、三五
○元，逃漏所得稅一○八、三三八元，按所漏稅額科處一倍罰鍰計一○八、三○○元
。被告不服，申經復查結果，系爭補償收入四三三、三五○元所拆遷之建物，應按本
年度及八十五年度面積比例計算原告帳載建物未折減餘額作為分攤之成本或費用，乃
准予追減其他收入一三五、三三四元，罰鍰追減三三、八○○元。原告不服，提起訴
願、再訴願，遞遭決定駁回，遂提起行政訴訟，茲摘兩造訴辯意旨如次：
原告起訴意旨略謂︰一、營利事業出售不動產，其所得歸屬年度之認定，應以所有權
移轉登記日期為準，但所有權未移轉登記予買受人以前，已實際交付者，應以實際交
付日期為準，營利事業所得稅查核準則第二十四條之二定有明文。系爭拆遷建築物，
既係與土地一併被徵收，故其所有權移轉應以土地所有權移轉登記日期為準。系爭拆
遷建築物之基地所有權移轉係於八十六年履行，故其拆遷建築物所得歸屬年度應為八
十六年，被告卻將之視為八十四年之所得，顯有不適用法令之違法。二、本案純為單
一之徵收案件，惟高雄市政府鑑於其財力以及與原告雙方間對拆遷補償費遲未達成合
意，致拆遷補償費分為二期發放，且遲至八十六年一月七日方給付第二筆補償費，原
告所應為之對待給付（即拆遷建築物）亦於八十六年履行，此猶房地產之購買，多次
之支付分期款及尾款後，建商方為對待給付，應為單一會計交易事項，亦即單一徵收
或買賣事件，交易完成之認列時機，依前述營利事業所得稅查核準則第二十四條之二
之規定，係以所有權移轉登記日期與實際交付日期兩者間較早者為準；本案被告及其
上級主管機關故意忽視本案純為單一徵收（買賣）事件，其交易完成之認列年度應為
八十六年，蓄意將二次發放拆遷補償費曲解為二次徵收（買賣），其事實認定顯與常
理及一般公認會計原則相去甚遠。三、個人之損害、補償費依法免稅，惟企業之損害
賠、補償費則否，顯違租稅公平原則，貴院八十八年度判字第五七三號判決已作如是
觀，是以本案非僅交易完成認列年度之爭，其應為免稅方是！綜上所述，請判決撤銷
原處分及一再訴願決定等語。
被告答辯意旨略謂︰一、按「會計基礎，凡屬公司組織者，應採權責發生制。」「營
利事業所得之計算，以其本年度收入總額減除各項成本費用、損失及稅捐後之純益額
為所得額。」「納稅義務人已依本法規定辦理結算申報，但對依本法規定應申報課稅
之所得額有漏報或短報情事者，處以所漏稅額兩倍以下之罰鍰。」為行為時所得稅法
第二十二條、第二十四條第一項及第一百十條第一項所明定。又「營利事業因政府舉
辦公共工程或市地重劃，依拆遷補償辦法規定領取之各項補償費應列入為其他收入，
其必要成本及相關費用准予一併核實認定。」亦為財政部八十四年八月十六日台財稅
第八四一六四一六三九號函釋有案。另「短漏報非營業收入在新台幣十萬元以下者，
一律以全額核定漏報所得額，超過新台幣十萬元者，得就其短、漏報部分查帳核定，
併入原按本要點規定之純益率標準申報之所得額核計應納稅額，予以補稅送罰。」復
為八十四年度擴大書面審核營利事業所得稅結算申報案件實施要點第九點所規定。二
、本件依高雄市第四十四期重劃區拆遷建築物補償清冊，原告已於八十四年三月十日
簽章領取補償費四三三、三五○元，是依權責發生制之會計基礎，核筆補償費應列為
八十四年度之其他收入，原告帳載及結算申報書並未列報該筆補償費之處理情形，被
告認為漏報本年度其他收入，並無不合。且查系爭補償收入四三三、三五○元所拆遷
之建物，係原告所有坐落高雄市○○區○○路一八四號之加強磚造建物本（八十四）
年度本次建物拆遷補償面積為四○．五平方公尺，另八十五年度又補償三、九八六、
○六二元，補償建物面積為三三九．七二平方公尺；又原告帳載上述建物之未折減餘
額為一、二七○、七四二元，應為該拆遷建築物補償費之必要成本，是本年度拆遷補
償費收入中，應按拆遷面積比例，核減其本（八十四）年度應分攤之成本或費用，經
予調整增列應分攤損失一三五、三三四元，重行核計其他收入為二九八、○一六元，
原核定其他收入四三三、三五○元經復查決定准予追減一三五、三三四元，罰鍰追減
三三、八○○元。揆諸前揭說明，洵無違誤。三、原告主張：系爭拆遷建築物，既係
與土地一併被徵收，故其所有權移轉應以土地所有權移轉登記日期為準。系爭拆遷建
築物之基地所有權移轉既係於八十六年履行，故其拆遷建築物所得自應歸屬八十六年
度、被告卻將之視為八十四年所得，顯已處分違法。又本案徵收案件之拆遷補償費分
二期發放，且遲至八十六年一月七日發放第二筆補償費，原告亦於八十六年履行拆遷
建築物，應為單一會計交易事項，也即是單一徵收或買賣事件，依營利事業所得稅查
核準則第二十四條之二規定，係以所有權移轉登記日期與實際交付日期兩者較早者認
定交易完成之認列時機，被告蓄意將二次發放拆遷補償費曲解為二次徵收，其事實認
定顯與常理及一般公認會計原則相去甚遠云云。惟查系爭之拆遷建築物補償費，核非
建築物之徵收或買賣，是其主張應與拆遷建築物之基地所有權移轉登記日為準認定為
所得歸屬年度，依法無據；且原告已於八十四年三月十日簽章領取補償費四三三、三
五○元，該筆補償費既已於八十四年度收取且亦非預收款項性質，自應列為八十四年
度之其他收入，又權責發生制之概念係認定交易完成時，收益即已實現；同時在收益
實現年度，產生該收益有關之成本、費用，均應在同一年度轉為成本、費用，是謂成
本收益配合原則。本件被告已按拆遷面積比例，核減本（八十四）年度應分攤之成本
或費用，應無不合。四、綜上所述，原告之訴為無理由，請判決駁回等語。
    理  由
按「會計基礎，凡屬公司組織者，應採權責發生制。」「營利事業所得之計算，以其
本年度收入總額減除各項成本費用、損失及稅捐後之純益額為所得額。」「納稅義務
人已依本法規定辦理結算申報，但對依本法規定應申報課稅之所得額有漏報或短報情
事者，處以所漏稅額兩倍以下之罰鍰。」分別為行為時所得稅法第二十二條、第二十
四條第一項及第一百十條第一項所明定。又「營利事業因政府舉辦公共工程或市地重
劃，依拆遷補償辦法規定領取之各項補償費應列入為其他收入，其必要成本及相關費
用准予一併核實認定。」亦為財政部八十四年八月十六日台財稅第八四一六四一六三
九號函釋有案。另「短漏報非營業收入在新台幣十萬元以下者，一律以全額核定漏報
所得額，超過新台幣十萬元者，得就其短、漏報部分查帳核定，併入原按本要點規定
之純益率標準申報之所得額核計應納稅額，予以補稅送罰。」復為八十四年度擴大書
面審核營利事業所得稅結算申報案件實施要點第九點所規定。本件原告不服被告之核
定，以其廠房建物拆遷補償費之數額於八十四年度尚未定論，其八十四年度領取之部
分補償費四三三、三五○元係屬負債而非收益，且建物尚未拆除，無法預估拆遷費用
，依收入成本費用配合原則，營業外損益之計算應於對待給付一次計算其營業外損益
，原核定顯以將負債誤為收益云云，申經復查結果，被告以依高雄市第四十四期重劃
區拆遷建築物補償清冊，原告已於八十四年三月十日簽章領取補償費四三三、三五○
元，是依權責發生制之會計基礎，該筆補償費應列為八十四年度之其他收入，且原告
帳載及結算申報書並未列報該筆補償費之處理情形，是其主張尚非足採。原核定認為
漏報本年度其他收入，並無不合。惟查系爭補償收入四三三、三五○元所拆遷之建物
，係原告坐落高雄市○○區○○路一八四號之加強磚造建物，本（八十四）年度本次
建物拆遷補償面積為四○．五平方公尺，另八十五年度又補償三、九八六、○六二元
，補償建物面積為三三九．七二平方公尺；又原告帳載上述建物之未折減餘額為一、
二七○、七四二元，應為該拆行建築物補償費之必要成本，是其本（八十四）年度拆
遷補償費收入中，應按拆遷面積比例，核減其本（八十四）年度應分攤之成本或費用
，經予調整增列應分攤損失一三五、三三四元，重行核計其他收入為二九八、○一六
元，原核定其他收入四三三、三五○元准予追減一三五、三三四元，罰鍰追減三三、
八○○元。揆諸首揭說明，洵無違誤。原告雖不服，循序提起行政訴訟，主張：系爭
拆遷建築物，係與土地一併被徵收，其所有權移轉應以土地所有權移轉登記日期為準
，系爭拆遷建築物之基地所得權移轉既係於八十六年履行，其拆遷建築物所得自應歸
屬八十六年度、被告將之視為八十四年所得，顯已違法。又本案徵收案件之拆遷補償
費分二期，且遲至八十六年一月七日始發放第二筆補償費，原告亦於八十六年履行拆
遷建築物，應為單一會計交易事項，亦即單一徵收或買賣事件，依營利事業所得稅查
核準則第二十四條之二規定，應以所有權移轉登記日期與實際交付日期兩者較早者認
定交易完成之認列時機，被告蓄意將二次發放拆遷補償費曲解為二次徵收，其事實認
定顯與常理及一般公認會計原則有違云云。惟查系爭之拆遷建築物補償費，並非建築
物之徵收或買賣，原告指稱應與拆遷建築物之基地所有權移轉登記日為準認定為所得
歸屬年度，已屬無據；次查原告已於八十四年三月十日簽章領取補償費四三三、三五
○元，該筆補償費既於八十四年度收取且非預收款項性質，自應列為八十四年度之其
他收入。又權責發生制之概念係認定交易完成時，收益即已實現；同時在收益實現年
度，產生該收益有關之成本、費用，均應在同一年度轉為成本、費用，是謂成本收益
配合原則。被告已按拆遷面積比例，核減本（八十四）年度應分攤之成本及費用，調
整增列應分攤損失一三五、三三四元，重行核計其他收入為二九八、○一六元，原核
定其他收入四三三、三五○元准予追減一三五、三三四元，罰鍰追減三三、八○○元
，核無違誤。一再訴願決定遞予維持，亦無不合。所舉本院八十八年度判字第五七三
號判決，與本案情形不同，且非屬判例，尚不得執為其有利之論據。從而原告起訴論
旨，難謂為有理由，應予駁回。
據上論結，本件原告之訴為無理由，爰依行政訴訟法第二十六條後段，判決如主文。
中    華    民    國     八十九      年      六      月      十五       日
                    行 政 法 院 第 三 庭
                                審 判 長 評  事      曾  隆  興
                                         評  事      劉  鑫  楨
                                         評  事      林  家  惠
                                         評  事      鄭  淑  貞
                                         評  事      徐  瑞  晃
右  正  本  證  明  與  原  本  無  異
                                         法院書記官  陳  盛  信
中    華    民    國     八十九      年      六      月      十九       日


司法院資訊處製作；財團法人民間司法改革基金會備份。
